【裁判字號】    91,訴,46
【裁判日期】    920724
【裁判案由】    清償債務
【裁判全文】
臺灣板橋地方法院民事判決  九十一年度訴字第四六號
    原      告    甲○○○
    訴訟代理人    丙○○
    被      告    乙○○
    訴訟代理人    吳宏城律師
    複  代理人    蔡坤鐘律師
                  吳宏山律師
右當事人間請求清償債務事件，本院判決如左：
    主    文
被告應給付原告新台幣壹佰玖拾萬元，及自民國九十年九月八日起至清償日止按年息
百分之五計算之利息。
訴訟費用由被告負擔。
本判決於原告以新台幣陸拾肆萬元供擔保後，得假執行。但被告如於假執行程序實施
前以新台幣壹佰玖拾萬元預供保後，得免假執行。
    事    實
甲、原告方面：
一、聲明：求為判決如主文所示及為以供擔保為條件之假執行宣告。
二、陳述：
    被告前因急用向原告之子林志益借款新台幣（下同）一百九十五萬元，原告之子
    隨即於八十九年八月十五日在華泰銀行古亭分行匯款六十萬元入被告第一銀行三
    重埔分行00000000000號帳戶；另又於八十九年八月十六日在陽信銀
    行北投分行匯款七十萬元入被告第一銀行三重埔分行00000000000號
    帳戶；嗣又於八十九年九月十六日於北市第五信用合作社石牌分社匯款六十五萬
    元入被告第一銀行三重埔分行00000000000號帳戶。嗣後被告僅返還
    五萬元，並交付發票人均為鄭德億、付款人均為第一銀行三重埔分行、到期日均
    為九十年二月五日、面額分別為一百三十萬元及六十萬元之支票各一紙，詎料原
    告之子林志益屆期提示上開二支票竟不獲兌現，而原告之子林志益已於九十年七
    月六日死亡，依民法第一一四八條規定，原告繼承子之權利義務，爰依消費借貸
    之法律關係請求被告返還借款，又若原告無法依借貸之原因關係要求被告返還借
    款，然被告既無法舉證其與訴外人鄭德億之間有借貸關係存在，爰另依不當得利
    之法律關係請求被告返還不當受領之利益。
三、證據：提出匯款單三件、支票及退票理由單各二件、死亡證明書、戶籍謄本各一
    件為證。
乙、被告方面：
一、聲明：求為判決駁回原告之訴及其假執行之聲請，並陳明如受不利判決願供擔保
    請准宣告免假執行。
二、陳述：
    (一)被告否認與林志益有借貸合意：按「被上訴人既主張本於消費借貸關係，請求
      上訴人返還上述空罐，自應就兩造間確已成立消費借貸關係之事實，負舉證責
      任。乃原審未命被上訴人就此項事實，證明其為真實，遽依被上訴人已運交空
      罐之事實，據以認定兩造間已成立消費借貸關係，自嫌率斷。」、「當事人主
      張有金錢借貸關係存在，須就其發生所須具備之特別要件即金錢之交付及借貸
      意思表示互相一致負舉證之責任，若僅證明有金錢之交付，未證明借貸意思表
      示互相一致者，尚不能認為有金錢借貸關係存在。」分別為最高法院七十八年
      七月二十一日七十八年度台上字第一四零三號判決暨最高法院八十一年十月十
      四日八十一年度台上字第二三七二號判決有案。本案原告雖依繼承法律關係，
      主張被告與林志益間有借貸事實，惟因被告不認識林志益與張吳阿蘭，自無從
      與其有借貸意思表示及金錢交付之合致，原告應就借貸關係，負舉證之責。
    (二)被告否認曾清償部分借款之事實，請原告舉證被告於何時、何地如何清償？
    (三)被告否認曾交付鄭德億之支票，以為清償：按被告自八十一年十月九日起，即
      在第一銀行三重埔分行開立甲存帳戶（帳號：211—30—065117）使用迄今，
      果被告有以支票清償借款必要，應開立自己之支票始稱合理；又若使用他人支
      票，則原告之子必要求被告背書，始符交易習慣。
    (四)被告無向林志益借款之必要：查被告自七十六年十月五日設立「全成會計事務
      所」，並任負責人，資力尚可，於原告主張借貸期間，並無借款之必要，此觀
      之被告於八十九年間累計銀行給付之定存利息，即達二十七萬元。期間於八十
      九年六月二十三日有二萬一千二百八十七元；另於八十九年十一月二十日則有
      二萬五千五百八十一元之定存利息收入，有國稅局核發之「儲蓄免扣證」可稽
      。
    (五)原告所主張之匯款，乃鄭德億返還被告之借款：查被告固不否認曾收受原告主
      張之各該筆匯款，惟各該匯款依鄭德億告知，係做為清償被告之借款使用，被
      告並不知情林志益及張吳阿蘭匯款之原因，查鄭德億為被告之小叔（即配偶之
      弟），因鄭德億自八十九年二月因經營海產批發，長需有現金週轉，而向被告
      支借系爭匯款，乃鄭德億為清償被告之借款。被告自第一銀行三重埔分行第一
      七二八九○號乙存帳戶提領現金交付鄭德億之款項合計為三十八萬元，被告自
      前揭乙存帳戶提領現金，轉存入鄭德億第一銀行三重埔分行第○八三七六號甲
      存帳戶之款項合計為九十五萬五千元，被告於八十九年五月廿日自第一銀行三
      重埔分行第六五一一七甲存帳戶領取現金三十二萬五千元，存入鄭德億第一銀
      行三重埔分行第八一三七號甲存帳戶，被告於八十九年六月一日自所有前揭甲
      存帳戶以支票領取現金十五萬元交鄭德億。以上借款即達一百八十一萬元。另
      鄭德億自九十年二月所開立之支票無法兌現後，即無力清償所購貨車之分期付
      款，上該款項自八十九年十月起，即央請原告按月先行代償，迄今尚未清償完
      竣，此事實有被告按月給付分期款入鄭德億匯通銀行之匯款證明可稽。以上事
      實足證，鄭德億與被告間確有借款事實，原告主張之各匯款確係供清償被告之
      借款。
三、證據：提出申請書、儲蓄免扣證各一件、取款憑條四紙、取款憑條八紙、支票二
    紙、匯款證明一件為證。
    理    由
一、按訴狀送達後，原告不得將訴變更或追加他訴，但請求之基礎事實同一，與減縮
    應受判決事項之聲明者，不在此限，民事訴訟法第二百五十五條第一項第二款、
    第三項定有明文。經查本件據原告於九十年八月二十日所提出之支付命令狀所載
    訴之聲明為請求被告給付一百九十五萬元，及自支付命令送達翌日起至清償日止
    按年息百分之五計算之利息，訴訟標的為借款返還請求權。嗣於九十年十二月四
    日提出準備書狀，減縮訴之聲明為請求被告給付一百九十萬元，及自支付命令送
    達翌日起至清償日止按年息百分之五計算之利息，雖另於九十一年四月十七日具
    狀追加不當得利請求權為訴訟標的，惟請求之基礎事實均屬同一，核與前揭規定
    相符，自應准許。
二、本件原告起訴主張：被告前因急用向原告之子林志益借款一百九十五萬元，原告
    之子隨即於八十九年八月十五日在華泰銀行古亭分行匯款六十萬元入被告第一銀
    行三重埔分行00000000000號帳戶；另又於八十九年八月十六日在陽
    信銀行北投分行匯款七十萬元入被告第一銀行三重埔分行0000000000
    0號帳戶；嗣又於八十九年九月十六日於北市第五信用合作社石牌分社匯款六十
    五萬元入被告第一銀行三重埔分行00000000000號帳戶。嗣後被告僅
    返還五萬元，並交付發票人均為鄭德億、付款人均為第一銀行三重埔分行、到期
    日均為九十年二月五日、面額分別為一百三十萬元及六十萬元之支票各一紙，詎
    料原告之子林志益屆期提示上開二支票竟不獲兌現，而原告之子林志益已於九十
    年七月六日死亡，依民法第一一四八條規定，原告繼承子之權利義務，爰依消費
    借貸之法律關係請求被告返還借款，又若原告無法依借貸之原因關係要求被告返
    還借款，然被告既無法舉證其與訴外人鄭德億之間有借貸關係存在，爰另依不當
    得利等語。被告則以：被告並不認識原告之子林志益，自與原告之子林志益無任
    何消費借貸合意，原告主張之三筆匯款係訴外人鄭德億向原告之子借款，因鄭德
    億積欠被告借款未償，乃由原告之子林志益直接匯入被告之帳戶，用以清償訴外
    人鄭德億積欠被告之借款，且被告未向原告之子林志益清償五萬元，亦未向原告
    之子林志益交付鄭德億簽發之支票以為清償云云，資為抗辯。
三、原告之子林志益與被告間有無借貸之法律關係存在：
    (一)按當事人主張有金錢借貸關係存在，須就其發生所須具備之特別要件即金錢之
      交付及借貸意思表示互相一致負舉證之責任，若僅證明有金錢之交付，未證明
      借貸意思表示互相一致者，尚不能認為有金錢借貸關係存在，最高法院八十一
      年度台上字第二三七二號判決著有明文。
    (二)經查原告主張其子林志益分別於八十九年八月十五日在華泰銀行古亭分行匯款
      六十萬元入被告第一銀行三重埔分行00000000000號帳戶；於八十
      九年八月十六日在陽信銀行北投分行匯款七十萬元入被告第一銀行三重埔分行
      00000000000號帳戶；及於八十九年九月十六日於北市第五信用合
      作社石牌分社匯款六十五萬元入被告第一銀行三重埔分行000000000
      00號帳戶，嗣原告之子林志益於九十年七月六日死亡，林志益對於被告之權
      利義務應由原告繼承之事實，固原告提出匯款單三件、死亡證明書、戶籍謄本
      各一件為證，復為被告所不爭執（詳被告於九十一年三月二十日提出之答辯續
      狀），惟僅能證明原告之子林志益有交付被告金錢之事實，不能認原告之子與
      被告間就借貸之意思表示已達成合致，是原告主張其子與被告有借貸之法律關
      係存在，難認有據。
四、原告基於不當得利請求返還部分︰
    (一)按「當事人主張有利於己之事實，就其事實有舉證之責任，民事訴訟法第二百
      七十七條定有明文。又原告於起訴原因已有相當之證明，而被告於抗辯事實並
      無確實證明方法，僅以空言爭執者，當然認定其抗辯事實之非真正，而應為被
      告不利益之裁判，本院十八年上字第一六七九號著有判例可資參照。經由銀行
      以電匯金錢與他人，依現行銀行實務作業，匯款單據上不必載明匯款原因，自
      無從僅以電匯之事實證明匯款之原因，而本件上訴人前曾主張本件匯款新台幣
      一百零三萬元為被上訴人向伊之借款，訴請被上訴人返還，因無法舉證而受敗
      訴之判決，系爭匯款既非被上訴人向上訴人之借款，上訴人於本件主張系爭匯
      款並無法律上之原因，應可認為已有相當之證明，參酌前述法條、判例，即應
      由被上訴人就所辯系爭匯款係上訴人借予陳志堅、伊僅提供伊之帳戶供上訴人
      使用等情負舉證責任，被上訴人才能免責。」最高法院八十七年度台上字第七
      三○號判決著有明文。
    (二)經查原告主張本件匯款一百九十五萬元為被告向伊之借款，訴請被告返還現尚
      未清償之一百九十萬元，因無法舉證其子林志益與被告間有借貸意思表示之合
      致，經本院認為不足採信，已詳述如前，揆諸前開判決要旨，原告主張系爭匯
      款並無法律上之原因，應可認為已有相當之證明，並應由被告就所抗辯原告係
      借款予被告之小叔鄭德億等情舉證責任。而被告就其所抗辯原告之子林志益與
      鄭德億間有借貸關係存在等情，雖以原告之子持有鄭德億所簽發之二紙支票為
      其論據，惟原告已否認其子與鄭德億間有借貸關係存在，而原告之子林志益雖
      持有鄭德億所簽發之二紙支票，惟支票之原因關係事涉多端，或為贈與，或為
      買賣，或為確保當事人間已存在之法律關係，或為消滅已存在之法律關係，不
      能徒以持有票據之事實遽認原告之子林志益與鄭德億間有借貸關係存在。是原
      告依據不當得利法律關係，請求被告返還現存利益一百九十萬元，核屬有據。
    (三)次按民法第一七九條祇規定「受利益，致他人受損害」，在解釋上倘無受利益
      之事實，則他人不致有受損害之結果，即應認為有因果關係，若必限於直接因
      果關係，則在法文上似無依據。故一方茍無法律上之原因而受利益，致他方因
      之受損害時，則對於因果關係之有無，亦應基於公平理念，而依社會上一般觀
      念決之。如損益之間，有第三人行為之介入，若該財產價值之移動，依社會觀
      念上認為不當時，即應適用不當得利之規定，使之返還。因此在甲向乙騙取金
      錢，對丙作非債清償，依直接因果關係說，則乙祇能向甲主張不當得利，而不
      能向丙直接主張不當得利，亦即丙對於乙無返還其利益之義務，果如此則甲若
      逃亡，則乙豈不徒受損失，則丙豈不坐享其利益，是不平孰甚。可見依直接因
      果關係說，未免對於不當得利之本旨（保護靜的安全），有所未合；若採非直
      接因果關係說，於此情形，使丙負返還義務，方為合理（王澤鑑箸：債法原理
      第二冊【不當得利】，第三十九頁參照）。
    (四)復查被告雖抗辯其與小叔鄭德億間有借貸關係存在等情，並提出取款憑條十二
      紙、支票二紙、匯款證明一份為。惟被告抗辯自第一銀行三重埔分行第一七二
      八九０號乙存帳戶提出現金合計三十八萬元部分，僅空言抗辯已交付鄭德億，
      未能舉證已實其說；另被告抗辯自前揭帳戶提領現金九十五萬五千元轉存入鄭
      德億第一銀行三重埔分行第０八一三七六號甲存帳戶之款項部分，縱認被告已
      交付金錢予鄭德億，仍難認被告與鄭德億間就借貸之意思表示已達成合致。又
      被告抗辯自第一銀行三重埔分行第六五一一七號甲存帳戶以支票領取現金十五
      萬元部分，僅空言抗辯已交付鄭德億，未能舉證以實其說；另被告抗辯自前揭
      帳戶領款現金三十二萬五千元存入鄭德億第一銀行三重埔分行第八一三七六號
      甲存帳戶部分，縱認被告已交付金錢予鄭德億，仍難認被告與鄭德億間就借貸
      之意思表示已達成合致。至於被告雖抗辯：鄭德億自九十年二月所開立之支票
      無法兌現後，即無力清償所購貨車之分期付款，上該款項自八十九年十月起即
      央請被告按月先行代償云云（詳本院券第四十六頁），惟鄭德億既自九十年二
      月所開立之支票無法兌現後，始無力清償所購貨連之分期款付，何以自八十九
      年十日即須央請被告按月先行代償，核被告此部分之抗辯，顯與常情有違。再
      者，原告憑其子匯款予被告之事實主張其子與被告間有借貸關係存在，既經本
      院認為不足採信，被告以領提現金或匯款予其小叔鄭德億等情抗辯其與鄭德億
      間有借貸關係存在，揆諸相同之舉證責任分配原則，亦無採信之理。因此，縱
      認被告之小叔鄭德億係向原告借款，惟被告與其小叔鄭德億間既無借貸關係存
      在，堪信訴外人鄭德億顯係騙取原告之子林志益之金錢向被告為非債清償，參
      酌前揭學說見解，亦應認被告應依不當得利之法律關係負返還現存利益一百九
      十萬元之義務。
五、綜上所述，原告依據不當得利之法律關係請求，被告返還一百九十萬元，及自九
    十年九月八日即支付命令狀繕本送達翌日起至清償日止按年息百分之五計算之利
    息，為有理由，應予准許。又兩造均陳明願供擔保請准為假執行與免假執行之宣
    告，經核均無不合，爰分別酌定相當之擔保金，准許之。
六、本件事證已臻明確，兩造其餘攻擊防禦方法及其他未經援用之證據，均與本判決
    所為前開判斷不生影響，無庸逐一論述；又本院已依不當得利之法律關係為原告
    勝訴之判決，則原告另行主張之借款返還請求權，即無審酌之必要，附此敘明。
七、結論：原告之訴為有理由，依民事訴訟法第七十八條、第三百九十條第二項、第
    三百九十二條，判決如主文。
中      華      民      國    九十二    年      七      月    二十四    日
                                臺灣板橋地方法院民事第三庭
~B法      官  何君豪
右為正本係照原本作成
如對本判決上訴，須於判決送達後廿日內向本院提出上訴狀
中      華      民      國    九十二    年      七      月    二十四    日
~B法院書記官  蕭興南


司法院資訊處製作；財團法人民間司法改革基金會備份。
